【裁判字號】    88,訴,1767
【裁判日期】    890117
【裁判案由】    詐欺等
【裁判全文】
臺灣板橋地方法院刑事判決                        八十八年度訴字第一七六七號
    公  訴  人  臺灣板橋地方法院檢察署檢察官
    被      告  乙○○
右列被告因偽造文書案件，經檢察官提起公訴（八十八年度偵緝字第九一二號），本
院判決如左：
    主  文
乙○○共同連續行使偽造私文書，足以生損害於他人，處有期徒刑貳年。
    事  實
一、乙○○與丁○○（業經另案判處有期徒刑十月確定）係夫妻，自民國（下同）八
    十一年間起，明知其週轉不靈，經濟已發生困難，無償還借款及給付會款之能力
    ，仍共同基於意圖為自己不法所有之概括犯意聯絡，連續於附表一所示時地，以
    附表一所示方法，向被害人詐取如附表一所示金錢多次。二人復承前不法所有之
    概括犯意，自八十二年間起，先後由二人共同出面召集劉文璋等會員，組織如附
    表二所示民間互助會，由乙○○擔任會首。會期起迄日、會首含會員人數、每期
    會款詳如附表二所示。會首與各會員間約定，開標地點為臺北縣新莊市○○路四
    二一巷十二號壬○○住處，由乙○○、丁○○共同主持開標，開標時由到場會員
    書寫標單，載明出標金額，由出標金額最多之人得標。若有欲參加競標而未克到
    場之會員，則委託二人代寫投標金額參加投標，事後再由會員向二人繳納會款，
    或由二人至會員處收取會款。二人明知江碧戀（丁○○之妹）、王素蘭（乙○○
    之姊），並未參加附表二編號一所示互助會，江財丁、林益聰、蔡忠輝（均為丁○○之友人）、王靜芬（乙○○之外甥女）並未參加附表二編號二所示互助會，
    仍虛列渠等為會員，連續於附表二所示時間，在前揭開標處所，利用大部分會員
    無暇親自參與競標，且未到齊監看標會情形之機會，未經附表二所示被冒標人之
    委託，連續冒用前開會員之名義，於標單上填寫如附表二所示標金，偽造前開人
    等之標單與到場參與競標之會員一起競標，並逕向到場之會員詐稱，由前開人等
    得標。各該次之活會會員因信賴乙○○、丁○○，且不認識互助會之其他會員，
    而無法知悉真象，致陷於錯誤，分別繳納會款予乙○○、丁○○，足生損害於附
    表二所示被冒標人及各該次活會會員。乙○○與丁○○再共同承前不法所有及偽
    造文書之概括犯意，未經王國志、王素禎同意，以渠二人名義，及本人之名義，
    分別參加附表三所示互助會，並於附表三所示時地，連續冒用王國志、王素禎名
    義，於標單上填寫如附表三所示標金，偽造渠等署押，填寫標單標取會款，並以
    本人之名義，於附表三所示時地，於標單上填載如附表三所示標金，標取會款，
    致附表三所示會首陷於錯誤，而交付會款予乙○○、丁○○，足生損害於王國志
    、王素禎及各該會首。嗣乙○○夫婦於八十四年九月一日附表二編號二之互助會
    開標，收取會款後，旋宣告倒會，並於同月十六日出境，各被害人始知受騙。合
    計乙○○、丁○○共詐得新台幣（下同）一千五百零五萬八千六百元（詳附表所
    示）。
二、案經被害人戊○○、巳○○、卯○○、癸○○、壬○○、丑○○、寅○○、辛○○○、庚○○、郭阿雪、丙○○、辰○○、王月如、甲○、陳訓練訴由臺灣板橋
    地方法院檢察署檢察官偵查起訴。
    理  由
一、訊據被告乙○○矢口否認有何詐欺、偽造文書犯行，辯稱係伊丈夫丁○○要伊召
    集互助會，擔任會首，冒標及伊丈夫參加他人之互助會等事，伊均不知情，王素
    蘭、王國志、王素禎，均有同意參加，江碧戀有無同意，伊不清楚。至伊向他人
    借款，均有付利息，並非故意詐欺云云，惟查：
  (一)右揭事實業經被害人戊○○等指述甚詳，並有各該會單及支票、退票理由單在卷
    可稽，被告夫妻二人於前述時間係從事童裝買賣業務，月入約二萬至六萬元不等
    ，並曾向地下錢莊借款等情，亦經被告丁○○供承在卷，顯見被告夫妻經濟困難
    ，已無資力償還借款及給付會款，猶向被害人借貸及虛列會員召集互助會或參加
    他人互助會標取會款，顯有不法所有意圖，被告乙○○與丁○○為夫妻，附表一
    所示被害人於本院審理時除己○○○、劉文璋二人指稱係被告夫妻二人共同向渠
    等借貸、子○○○稱係乙○○向渠借貸，渠未拿支票外，其餘被害人均指稱係乙○○持丁○○之支票出面借貸，而附表二所示互助會之會員均指訴互助會係被告
    夫妻二人共同召集、開標及收取會款事宜，二人皆有參與。附表三編號一所示互
    助會首陳訓練於本院審理時證稱，被告夫妻二人雖以丁○○之名義參加，惟渠將
    會款交由被告乙○○；編號二所示互助會首辰○○於本院審理時證稱，係被告乙○○告訴渠何人要參加等語，顯見被告乙○○對事實欄所載之借款、冒標、標取
    會款等行為均有參與，且知之甚詳，其與被告丁○○有犯意聯絡、行為分擔，殆
    無疑問。
  (二)被告乙○○與丁○○自八十一年起連續向除壬○○以外之附表一所示人等以急須
    周轉為由借款，迄八十四年九月止，除支利息，並多次將所交付之支票於屆期時
    ，以另一張支票換回，以維丁○○之支票信用外，迄未清償本金，顯於借款之初
    即無還款之意。而被告乙○○亦坦承係以共同向壬○○投資為詞，邀劉文璋出資
    一百萬元，實際並未投資，證人壬○○亦證稱，渠並未讓被告夫妻投資，顯見被
    告乙○○係巧詞施用詐術，向卯○○騙取金錢。再共同被告丁○○於本院八十五
    年度訴字第一四一一號（以下簡稱前案）被訴詐欺案件中已坦承，有附表二所示
    詐欺及偽造文書犯行，並經本院判處有期徒刑十月確定，經執行完畢，有前案判
    決書及執行指揮書在卷可稽，是被告乙○○辯稱王素蘭確有參加互助會，顯不可
    採。又被告乙○○於附表三所示時地，以附表三所示會員名義標得會款後，隨即
    宣告倒會，不再支付死會款，顯有不法所有意圖。雖被告乙○○辯稱，王國志、
    王素禎確有參加附表三編號二所示互助會云云，惟該互助會會首辰○○於本院審
    理時已證稱：渠於被告夫妻倒會後，有找到王國志，但王國志否認跟會，至於王
    素禎渠找不到人。按王國志為被告乙○○之姪、王素禎為被告乙○○之妹，均為
    至親，若果如被告乙○○所辯，該二人確有跟會，被告自可找渠二人出面澄清，
    然被告乙○○卻推稱不知二人現在何處，顯係推託卸責之詞，自不足採。被告乙○○犯行事證明確，洵堪認定。
二、詐得金額之計算：
  (一)被告乙○○冒用附表二編號一之互助會員劉文璋、寅○○名義標得會款及虛列江
    碧戀、王素蘭為會員，以渠名義標取會款之時間、金額不詳，且時隔已久，標單
    均已滅失，被告已不復記憶，是其此部分詐得會款金額自難準確估算，合先明
    。再依卷附附表二編號一之會單計算，每次平均標會金額約五千六百元（實際計
    算為五千六百六十元），至八十四年九月一日倒會時止，尚有十二人未得標，惟
    尚有劉文璋、寅○○被冒標，故被害活會會員至少有十四位，每位活會會員依參
    加會數，每人次繳納一萬四千四百元會款，被告共標四次，至少詐得七十八萬四
    千元。
  (二)被告乙○○、丁○○於召集附表二編號二所示之互助會之始，即虛列四名會員，
    ，且開標四次中，三次為丁○○及被告虛列之江財丁、王靜芬得標，旋宣告倒會
    ，顯於召集之始，即有為自己不法所有之詐欺意圖。八十四年六月一日，由乙○○向實際參加會員按每人參加會數，各收取會頭款三萬元，共三十五人次，詐得
    一百零五萬元，同時由丁○○以六千六百元，標得會款，向實際會員每人次收取
    二萬三千四百元，共三十五人次，詐得會款八十一萬九千元，復於同年八月一日
    、九月一日，分別以江財丁、王靜芬名義，以九千元標息標取會款，向實際會員
    每人次收取二萬一千元，共三十四人次（按同年七月一日由廖溪璋得標，只餘三
    十四名活會）詐得會款二次，共計一百四十二萬八千元，是本次互助會，被告共
    詐得三百二十九萬七千元。
  (三)被告乙○○、丁○○，以丁○○之名義，於八十四年五月二十五日，以五千元標
    取附表三編號一所示互助會，致會首陳金鍊交付會款六十一萬元（按被告標取會
    款時，該會尚餘三十八名活會，各交付一萬五千元會款，另有含會首，共二名死
    會，各交付二萬元會款，共計六十一萬元）。被告復於附表三編號二所示時地、
    以附表三編號二所示名義、金額標取會款，致會首辰○○分別交付會款八十萬五
    千四百元、八十五萬三千八百元、八十二萬八千四百元（按算法同前），共向辰
    ○○詐得二百四十八萬七千六百元。被告復於附表三編號三所示時地，以附表三
    編號三所示名義、金額標取會款，致會首丑○○分別交付會款，惟丑○○自始未
    到庭，僅於告訴狀上載明被告詐得二百零八萬元，查被告亦坦承有參加該互助會
    ，而該互助會會期自八十四年一月十日開始，被告參加三會且均已標得會款，死
    會會款亦僅繳交至同年八月，依丑○○所提之會單，雖無法知悉確實得標金額、
    日期，致無法計算被告確實詐得之金額，亦可認被告有不法所有之詐欺意圖，故
    被告詐得金額即以二百零八萬元計算。
  (四)被告乙○○向附表一所示被害人詐借款項為五百八十萬元，擔任會首詐得之金額
    為四百零八萬一千元，參加附表三之互助會，詐得五百一十七萬七千六百元，合
    計詐騙金額為一千五百零五萬八千六百元。
三、查被告乙○○召集互助會，偽造會員及非會員之標單或冒用親友姓名參加他人召
    集之互助會，偽造親友署押，填載投標金額於標單上，行使冒標，依民間互助會
    之習慣，該標單係特定之會員以一定金額表示投標互助會之用意，依刑法第二百
    二十條之規定，應以文書論，核被告此部份所為，係犯刑法第二百十六條、第二
    百二十條、第二百十條之行使偽造準私文書罪。被告偽造該標單之準私文書後，
    復持以行使，其偽造之低度行為應為行使之高度行為吸收，不另論罪。而被告以
    偽造標單冒標之方式向活會會員或會首詐取會款，及以自己名義標會，向會首詐
    取會款、向他人詐借款項，係另犯同法第三百三十九條第一項詐欺取財罪。被告
    與丁○○間就上開犯行，有犯意聯絡、行為分擔，為共同正犯。其擔任會首每次
    冒標詐騙行為，均使數活會會員陷於錯誤而交付會款，係一行為侵害數法益，觸
    犯數詐欺罪名，應依想像競合犯之例，從一詐欺罪處斷，又被告先後多次行使偽
    造私文書與詐欺取財犯行，均時間緊接，犯罪構成要件相同，顯係基於概括犯意
    反覆為之，均為連續犯，應均依連續犯之規定論以一罪，並加重其刑。被告所犯
    上開連續行使偽造私文書罪及連續詐欺取財罪二罪間，有方法結果之牽連關係，
    應從一重依連續行使偽造私文書罪處斷。爰審酌被告乙○○犯罪之動機、目的、
    以召集、參加互助會為手段，取得會款後宣告倒會，詐騙他人血汗所得，金額逾
    一千五百萬元，嚴重危害社會金融秩序及其品性、生活狀況、智識程度，犯後飾
    詞狡辯，若非推稱不知，即稱伊丈夫已執行完畢，毫無悔意，是雖同案被告丁○○經本院前案認定涉有詐欺及偽造文書犯行，判處有期徒刑十月，業經執行完畢
    ，惟該判決未論及被告附表一及三之犯罪事實，量刑顯屬過輕等一切情狀，量處
    如主文所示之刑，以資懲警。至被告冒標所偽造之他人標單，雖屬被告所有供犯
    罪所用之物，然已於每次行使後丟棄而滅失，已據被告供明在卷，其上偽造之署
    押，亦因此而滅失，爰不另為沒收之諭知，附此敘明。
四、公訴意旨另謂，被告乙○○於附表二編號二所示互助會有冒用王美月之名義參加
    互助會標取會款，涉有偽造文書、詐欺犯行，於八十一年至八十四年間，有向丙○○、劉文璋、己○○○、壬○○、王月如分別借款一百二十萬元、一百二十萬
    元、一百十七萬元、八十萬元、三十萬元，涉有詐欺犯行。公訴意旨認被告乙○○涉有前開犯行，無非以會首辰○○、前開借款人之指訴為主要論據。訊據被告
    乙○○堅詞否認涉有前開偽造文書、詐欺犯行，辯稱王美月確有參加、其餘人等
    為會款等語。經查：辰○○於本院審理時證稱，王美月表示她有跟會，願意給付
    會款等語，顯見被告乙○○並未冒用王美月名義標取會款。另丙○○、劉文璋、
    己○○○、王月如均稱，被告係開具支票支付應給付渠等之尾會款，並非借款，
    壬○○則稱渠參加黃長貴所召集之互助會二會，將其中一會讓與丁○○，丁○○
    標取會款後倒會，即未付會款，現由渠代繳等語，則依渠等所指，被告乙○○並
    未施用詐術使渠等交付財物，自與詐欺之構成要件不合。惟因公訴人認此部份與
    被告前開起訴論罪部份具裁判上一罪之連續犯關係，自不另為無罪之諭知，特此
    敘明。
據上論斷，應依刑事訴訟法第二百九十九條第一項前段，刑法第二十八條、第五十六
條、第二百十六條、第二百十條、第二百二十條、第三百三十九條第一項、第五十五
條，罰金罰鍰提高標準條例第一條前段，判決如主文。
本案經檢察官葉靜芳到庭執行職務
中      華      民      國    八十九    年      一      月     十七     日
                                      台灣板橋地方法院刑事第四庭
                                        法  官  王  敏  慧
右正本證明與原本無異
如不服本判決應於送達後十日內向本院提出上訴狀
                                          書記官  廖  美  紅
中      華      民      國    八十九    年      一      月     二十     日
附表一
┌──┬─────┬────┬────┬────────────────┐
│編號│時      間│被害人  │金  額  │   行  為  方  法               │
├──┼─────┼────┼────┼────────────────┤
│一  │81年間某日│辛○○○│120 萬元│被告乙○○在被害人或自己住處，連│
│    │          │        │        │續向被害人謊稱其友人或自己急須週│
│    │          │        │        │轉，持其丈夫丁○○之支票向被害人│
│    │          │        │        │調現，致被害人陷於錯誤而交付金錢│
│    │          │        │        │多次，所交付支票於屆期即另簽發支│
│    │          │        │        │票換回，迄未清償本金。          │
├──┼─────┼────┼────┼────────────────┤
│二  │81年間不詳│己○○○│30  萬元│被告乙○○與其夫在被害人住處，向│
│    │日期      │        │        │被害人謊稱其急須週轉，持丁○○之│
│    │          │        │        │支票向被害人調現，致被害人陷於錯│
│    │          │        │        │誤而交付金錢，所交付支票於屆期即│
│    │          │        │        │另簽發支票換回，迄未清償本金。  │
├──┼─────┼────┼────┼────────────────┤
│三  │81年間某日│劉文璋  │100 萬元│被告乙○○與其夫在被害人住處，向│
│    │          │        │        │被害人謊稱要去投資壬○○買吊車，│
│    │          │        │        │，致被害人陷於錯誤而交付金錢。  │
├──┼─────┼────┼────┼────────────────┤
│四  │84年06月間│壬○○  │60  萬元│被告乙○○在被害人住處，向被害人│
│    │          │        │        │謊稱其急須週轉，持丁○○簽發之支│
│    │          │        │        │票，向被害人調現，致被害人陷於錯│
│    │          │        │        │誤而交付金錢。所交付支票於屆期即│
│    │          │        │        │另簽發支票換回，迄未清償本金。  │
├──┼─────┼────┼────┼────────────────┤
│五  │82年間至84│子○○○│270 萬元│被告乙○○在被害人住處，連續向被│
│    │年03月間  │      │        │害人謊稱其要開餐廳或急須週轉，向│
│    │          │        │        │被害人調現，致被害人陷於錯誤而交│
│    │          │        │        │付金錢多次。                    │
└──┴─────┴────┴────┴────────────────┘
附表二
┌─┬──┬────┬──┬──┬────┬──┬─────┬─────┐
│編│會員│起    迄│開標│冒標│冒    標│被害│被冒標人  │冒標  金額│
│號│人數│        │    │    │        │    │          │    &     │
│  │、  │        │    │    │        │    │          │詐得  金額│
│  │會款│日    期│日期│次數│日    期│人數│          │          │
├─┼──┼────┼──┼──┼────┼──┼─────┼─────┤
│  │41人│82.09.20│每月│四次│不詳    │14人│寅○○    │約5600元  │
│一│、  │   至   │20日│    │        │及江│劉文璋    │詐得      │
│  │二萬│85.04.20│    │    │        │碧戀│江碧戀    │78萬4000元│
│  │元  │（每四月│    │    │        │、王│王素蘭    │          │
│  │    │加標一次│    │    │        │素蘭│          │          │
│  │    │）      │    │    │        │    │          │          │
├─┼──┼────┼──┼──┼────┼──┼─────┼─────┤
│  │41人│84.06.01│每月│三次│84.08.01│活會│江財丁    │9000元    │
│二│、  │   至   │ 1日│    │84.09.01│會員│王靜芬    │9000元    │
│  │三萬│87.09.01│    │    │        │、江│          │詐得：    │
│  │元  │        │    │    │        │財丁│          │(1)會頭款  │
│  │    │        │    │    │        │、王│          │105萬元   │
│  │    │        │    │    │        │靜芬│          │(2)丁○○會│
│  │    │        │    │    │        │    │          │  款：    │
│  │    │        │    │    │        │    │          │81萬9000元│
│  │    │        │    │    │        │    │          │(3)江財丁、│
│  │    │        │    │    │        │    │          │  王靜芬會│
│  │    │        │    │    │        │    │          │  款，共計│
│  │    │        │    │    │        │    │          │142萬8000元
└─┴──┴────┴──┴──┴────┴──┴─────┴─────┘
附表三
┌─┬──┬────┬──┬───┬────┬───┬───┬─────┐
│編│會員│起    迄│開標│會  首│得標  日│標會人│得  標│標得會款  │
│號│人數│        │    │      │   &  │      │      │          │
│  │、  │        │    │      │開標地點│      │金  額│          │
│  │會款│日    期│日期│      │        │      │      │          │
├─┼──┼────┼──┼───┼────┼───┼───┼─────┤
│  │41人│84.03.25│每月│陳訓練│84.05.25│丁○○│5000元│61萬元    │
│一│、  │   至   │25日│（即  │   &    │      │      │          │
│  │二萬│87.06.25│    │陳金鍊│台北縣板│      │      │          │
│  │元  │    │    │）    │橋市八德│      │      │          │
│  │    │        │    │      │路二段二│      │      │          │
│  │    │        │    │      │四一巷六│      │      │          │
│  │    │        │    │      │號一樓  │      │      │          │
├─┼──┼────┼──┼───┼────┼───┼───┼─────┤
│  │53人│83.10.05│每月│辰○○│83.11.05│王國志│4600元│80萬5400元│
│二│、  │   至   │ 5日│      │84.01.05│乙○○│3800元│85萬3800元│
│  │二萬│87.04.05│    │      │84.05.05│王素禎│3900元│82萬8400元│
│  │元  │（每四月│    │      │   &    │      │      │          │
│  │    │加標一次│    │      │同前市中│      │      │          │
│  │    │        │    │      │山路二段│      │      │          │
│  │    │        │    │      │光榮巷九│      │      │          │
│  │    │        │    │      │號      │      │      │          │
├─┼──┼────┼──┼───┼────┼───┼───┼─────┤
│  │36人│84.01.10│每月│丑○○│84.01.10│丁○○│均不詳│約208萬元 │
│三│、  │   至   │10日│      │以後至同│乙○○│      │          │
│  │二萬│87.01.10│    │      │年09.01 │王國志│      │          │
│  │元  │        │    │      │間不詳時│      │      │          │
│  │    │        │    │      │間      │      │      │          │
│  │    │        │    │      │   &    │      │      │          │
│  │    │        │    │      │台北縣新│      │      │          │
│  │    │        │    │      │莊市中正│      │      │          │
│  │    │        │    │      │路四二一│      │      │          │
│  │    │        │    │      │巷十二號│      │      │          │
└─┴──┴────┴──┴───┴────┴───┴───┴─────┘


司法院資訊處製作；財團法人民間司法改革基金會備份。
